ACORDAO-COMPLETO-2555966

ACÓRDÃO 3701/2023 ATA 16/2023 - SEGUNDA CÂMARA

VISTOS, relatados e discutidos estes autos referentes à Tomada de Contas Especial instaurada pela Caixa Econômica Federal, em razão da não comprovação da regular aplicação dos recursos do Contrato de Repasse 231.031-46/2007, firmado entre a União, por meio do Ministério do Esporte, representado pela Caixa Econômica Federal, e o Município de Dom Pedro/MA, tendo por objetivo a implantação e modernização de infraestrutura para esporte recreativo e de lazer naquele Município,
ACORDAM os Ministros do Tribunal de Contas da União, reunidos em sessão da 2ª Câmara, ante as razões expostas pelo Relator, em: 
9.1. com fundamento nos arts. 1º, inciso I, 16, inciso III, alíneas "b" e "c", 19, caput, e 23, inciso III, da Lei 8.443/1992, julgar irregulares as contas da Sra. Maria Arlene Barros Costa e do Sr. Hernando Dias de Macedo, e condená-los, solidariamente, ao pagamento das quantias descritas a seguir, atualizadas monetariamente e acrescidas dos juros de mora calculados a partir das respectivas datas até o dia da efetiva quitação, fixando-lhes o prazo de 15 (quinze) dias, a contar da notificação, para comprovarem, perante o Tribunal (art. 214, inciso III, alínea "a", do Regimento Interno/TCU) , o recolhimento do débito ao Tesouro Nacional, na forma da legislação em vigor:
	Data de ocorrência
	Valor histórico (R$) 

	24/06/2010
	78.162,60

	15/06/2012
	47.259,85

9.2. aplicar a multa prevista no art. 57 da Lei 8.443/1992, individualmente, à Sra. Maria Arlene Barros Costa, no valor de R$ 35.000,00 (trinta e cinco mil reais) , e ao Sr. Hernando Dias de Macedo, no valor de R$ 25.000,00 (vinte e cinco mil reais) , fixando-lhes o prazo de 15 (quinze) dias, a contar da notificação, para comprovarem, perante o Tribunal (art. 214, inciso III, alínea "a", do Regimento Interno/TCU) , o recolhimento da dívida ao Tesouro Nacional, atualizada monetariamente desde a data do presente Acórdão até a do efetivo recolhimento, caso paga após o vencimento, na forma da legislação em vigor;
9.3. autorizar, caso requerido, nos termos do art. 26 da Lei 8.443/1992 c/c o art. 217 do Regimento Interno/TCU, o parcelamento das dívidas em até 36 (trinta e seis) parcelas mensais e sucessivas, sobre as quais incidirão os correspondentes acréscimos legais (débito: atualização monetária e juros de mora; multa: atualização monetária) , esclarecendo aos responsáveis que a falta de pagamento de qualquer parcela importará no vencimento antecipado do saldo devedor, sem prejuízo das demais medidas legais;
9.4. autorizar, desde logo, a cobrança judicial das dívidas, nos termos do art. 28, inciso II, da Lei 8.443/1992, caso não atendidas as notificações; e
9.5. enviar cópia deste Acórdão à Procuradoria da República no Estado do Maranhão, com fundamento no art. 16, § 3º, da Lei 8.443/1992, c/c o art. 209, § 7º, do Regimento Interno/TCU, para adoção das medidas cabíveis, bem assim à Caixa Econômica Federal, para ciência.

Tomada de Contas Especial instaurada pela Caixa Econômica Federal, em razão da não comprovação da regular aplicação dos recursos do Contrato de Repasse 231.031/2007, firmado entre a União, por meio do Ministério do Esporte, representado pela Caixa Econômica Federal, e o Município de Dom Pedro/MA, tendo por objetivo a implantação e modernização de infraestrutura para esporte recreativo e de lazer naquele Município.

Segunda Câmara

Município de Dom Pedro/MA.

3. Responsáveis: Maria Arlene Barros Costa (XXX.779.633-XX) e Hernando Dias de Macedo (XXX.340.443-XX).

13.1. Ministros presentes: Vital do Rêgo (Presidente), Augusto Nardes, Aroldo Cedraz e Antonio Anastasia.
13.2. Ministro-Substituto presente: Marcos Bemquerer Costa (Relator).

MARCOS BEMQUERER

Trata-se da Tomada de Contas Especial (peças 1-60) instaurada pela Caixa Econômica Federal, em razão da não comprovação da regular aplicação dos recursos do Contrato de Repasse 231.031-46/2007 (peça 24) , firmado em 28/11/2007 entre a União, por meio do Ministério do Esporte, representado pela Caixa Econômica Federal, e o Município de Dom Pedro/MA, que tinha por objeto a implantação e modernização de infraestrutura para esporte recreativo e de lazer naquele Município.
2.	 Para a execução desse ajuste, originalmente orçado em R$ 220.000,00, a União comprometeu-se a aportar R$ 200.000,00 (peça 24, p. 4) , os quais efetivamente creditou na conta corrente específica do ajuste em duas parcelas de igual valor, em 23/06/2009 e 30/11/2009 (peça 40) . A avença vigorou de 28/11/2007 a 31/07/2017, com prazo para prestação de contas até 29/09/2017. Em 20/10/2020, foi devolvido o saldo de recursos não desbloqueado de R$ 142.271,09 (peça 42) .
3.	Conforme consignado no Relatório do Tomador de Contas, de 19/11/2020, o fundamento para a instauração da Tomada de Contas Especial foi a não comprovação da regular aplicação dos recursos repassados pela União (peça 54, p. 2) . 
4.	A Secretaria Federal de Controle Interno certificou a irregularidade das presentes contas (peça 58) e a autoridade ministerial atestou haver tomado conhecimento dessa conclusão (peça 60) .
5.	Neste Tribunal, a instrução dos autos coube à antiga Secretaria de Controle Externo de Tomada de Contas Especial - SecexTCE, atual Unidade de Auditoria Especializada em Tomada de Contas Especial - AudTCE. A análise inicial (peça 63) , de 05/05/2022, veiculou proposta de citação dos ex-Prefeitos Maria Arlene Barros Costa (2009-2012) e Hernando Dias de Macedo (2013-2016) , para que apresentassem alegações de defesa quanto à ausência de funcionalidade do objeto do Contrato de Repasse 231.031/2007, sem possibilidade de aproveitamento útil da parcela executada, com ofensa ao art. 37, caput, da Constituição Federal, ao art. 93 do Decreto-lei 200/1967 e ao art. 66 do Decreto 93.872/1986 e/ou para recolherem o débito solidário composto pelas parcelas abaixo descritas, atualizado monetariamente a partir da respectiva data até o efetivo recolhimento:
	Data de ocorrência
	Valor histórico (R$) 

	24/06/2010
	78.162,60

	15/06/2012
	47.259,85

6.	O Sr. Hernando Dias de Macedo e a Sra. Maria Arlene Barros Costa foram citados por meio de expedientes entregues em seus endereços (peças 69 e 70) , dos quais tomaram conhecimento, respectivamente, em 31/05/2022 e 1º/06/2022 (peças 71 e 72) . Apesar de a mencionada responsável haver constituído representante legal nestes autos (peça 76) e solicitado prorrogação de prazo (peça 74) , no que foi atendida (peça 75) , nenhum dos dois apresentou defesa.
7.	Transcrevo, no essencial, a instrução pela qual a então SecexTCE informou a existência de diversos processos instaurados neste Tribunal contra cada um dos responsáveis, discorreu sobre a validade das notificações e examinou os efeitos da revelia, formulando, ao fim, proposta de mérito pela irregularidade das contas de ambos os responsáveis, com condenação ao pagamento do débito solidário e multa individual e proporcional ao dano (peça 78) : 
"EXAME TÉCNICO
 (...) 
Da revelia dos responsáveis Maria Arlene Barros Costa e Hernando Dias de Macedo
25.	No caso vertente, a citação de cada um dos responsáveis (Maria Arlene Barros Costa e Hernando Dias de Macedo) se deu em endereços provenientes de pesquisas de endereços realizadas (vide parágrafos acima) na base de dados da Receita custodiada pelo TCU (peça 66) , e provenientes das bases de dados públicas custodiadas pelo TCU (TSE e Renach - peça 67) e de dados do próprio TCU. A entrega dos ofícios citatórios nesses endereços ficou comprovada, conforme detalhamento a seguir:
Comunicações processuais do TCU/SEPROC (peça 77) 
	Natureza
	Comuni-cação 
	Data 
	Peça
	Destinatário
	Origem do endereço
	Data da ciência ou motivo da devolução
	Peça da ciência
	Peça da Resposta

	Citação
	Ofício 20769/2022-Secomp-4
	23/5/2022
	70
	Maria Arlene Barros Costa
	Receita Federal
	2/6/2022 (*) 
	72
	Não houve

	Citação
	Ofício 20774/2022-Secomp-4
	23/5/2022
	69
	Hernando Dias de Macedo
	Receita Federal
	31/5/2022
	71
	Não houve

	Citação
	Ofício 20775/2022-Secomp-4
	23/5/2022
	68
	Hernando Dias de Macedo
	TSE
	Endereço insuficiente
	Não houve
	Não houve

 (*) Ajuste efetuado nesta instrução. Consta que a responsável foi notificada pelo TCU em 2/6/2022 (peça 72) , solicitando dilação de prazo de 15 dias para defesa à peça 74, a qual foi deferida pelo TCU à peça 75, findando o prazo para defesa em 4/7/2022.
26.	Nos processos do TCU, a revelia não leva à presunção de que seriam verdadeiras todas as imputações levantadas contra os responsáveis, diferentemente do que ocorre no processo civil, em que a revelia do réu opera a presunção da verdade dos fatos narrados pelo autor (Acórdão 1009/2018-TCU-Plenário, Relator [Ministro] Bruno Dantas; 2369/2013 e 2449/2013-TCU-Plenário, Relator [Ministro] Benjamin Zymler) . Dessa forma, a avaliação da responsabilidade do agente não pode prescindir da prova existente no processo ou para ele carreada. 
27.	Ao não apresentar defesa, os responsáveis deixaram de produzir prova da regular aplicação dos recursos sob sua responsabilidade, em afronta às normas que impõem aos gestores públicos a obrigação legal de, sempre que demandados pelos órgãos de controle, apresentar os documentos que demonstrem a correta utilização das verbas públicas, a exemplo do contido no art. 93 do Decreto-Lei 200/1967: 'Quem quer que utilize dinheiros públicos terá de justificar seu bom e regular emprego na conformidade das leis, regulamentos e normas emanadas das autoridades administrativas competentes.' 
28.	Mesmo as alegações de defesa não sendo apresentadas, considerando o princípio da verdade real que rege esta Corte, procurou-se buscar, em manifestações dos responsáveis na fase interna desta Tomada de Contas Especial, se havia algum argumento que pudesse ser aproveitado a seu favor. 	No entanto, os responsáveis não se manifestaram na fase interna, não havendo, assim, nenhum argumento que possa vir a ser analisado e posteriormente servir para afastar as irregularidades apontadas.
29.	Consta no processo de TCE a ausência de funcionalidade do objeto previsto no contrato de repasse n. 0231031-46/2007 (SIAFI 596823) (peça 24) , firmado entre a União, por meio do Ministério do Esporte, representado pela CEF, e o município de Dom Pedro/MA, que tinha por objeto a 'implantação e modernização de infraestrutura para esporte recreativo e de lazer em Dom Pedro/MA', o qual restou sem aproveitamento útil da parcela executada, por motivo de inexecução parcial.
30.	Em se tratando de processo em que as partes interessadas não se manifestaram acerca das irregularidades imputadas, não há elementos para que se possa efetivamente aferir e reconhecer a ocorrência de boa-fé na conduta dos responsáveis, podendo este Tribunal, desde logo, proferir o julgamento de mérito pela irregularidade das contas, conforme os termos dos §§ 2º e 6º do art. 202 do Regimento Interno do TCU. (Acórdão 2064/2011-TCU-Primeira Câmara, Relator [Ministro] Ubiratan Aguiar; 6.182/2011-TCU-1ª Câmara, Relator [Ministro-Substituto] Weber de Oliveira; 4.072/2010-TCU-1ª Câmara, Relator [Ministro] Valmir Campelo; 1.189/2009-TCU-1ª Câmara, Relator [Ministro-Substituto] Marcos Bemquerer; 731/2008-TCU-Plenário, Relator [Ministro] Aroldo Cedraz) .
31.	Dessa forma, os responsáveis Maria Arlene Barros Costa e Hernando Dias de Macedo devem ser considerados revéis, nos termos do art. 12, § 3º, da Lei 8.443/1992, devendo as contas serem julgadas irregulares, condenando-os solidariamente ao débito apurado e aplicando-lhes a multa prevista no art. 57 da Lei 8.443/1992.
Prescrição da Pretensão Punitiva
32.	Vale ressaltar que a pretensão punitiva do TCU, conforme Acórdão 1441/2016-TCU-Plenário, Relator Benjamin Zymler, que uniformizou a jurisprudência acerca dessa questão, subordina-se ao prazo geral de prescrição indicado no art. 205 do Código Civil, que é de dez anos, contado da data de ocorrência da irregularidade sancionada, nos termos do art. 189 do Código Civil, sendo este prazo interrompido pelo ato que ordenar a citação, a audiência ou a oitiva dos responsáveis.
33.	No caso em exame, não ocorreu a prescrição, uma vez que a irregularidade sancionada ocorreu em 30/9/2017 (após a data de prestação de contas) , e o ato de ordenação da citação ocorreu em 6/5/2022 (peça 65) .
CONCLUSÃO
Em face da análise promovida na seção 'Exame Técnico', verifica-se que os responsáveis Maria Arlene Barros Costa e Hernando Dias de Macedo não lograram comprovar a boa e regular aplicação dos recursos repassados mediante o contrato de repasse n. 0231031-46/2007 (SIAFI 596823) (peça 24) , firmado entre a União, por meio do Ministério do Esporte, representado pela CEF, e o município de Dom Pedro/MA, o qual restou sem aproveitamento útil da parcela executada, por motivo de inexecução parcial, e instados a se manifestar, optaram pelo silêncio, configurando a revelia, nos termos do § 3º, do art. 12, da Lei 8.443/1992. Ademais, inexistem nos autos elementos que demonstrem a ocorrência de outras excludentes de culpabilidade.
35.	Verifica-se também que não houve a prescrição da pretensão punitiva, conforme análise já realizada.
36.	Tendo em vista que não constam dos autos elementos que permitam reconhecer a boa-fé dos responsáveis, sugere-se que as suas contas sejam julgadas irregulares, nos termos do art. 202, § 6º, do Regimento Interno do TCU, com a imputação do débito atualizado monetariamente e acrescido de juros de mora, nos termos do art. 202, § 1º, do Regimento Interno do TCU, descontado o valor eventualmente recolhido, com a aplicação da multa prevista no art. 57 da Lei 8.443/1992.
37.	Por fim, como não houve elementos que pudessem modificar o entendimento acerca das irregularidades em apuração, mantém-se a matriz de responsabilização presente na peça 53.
PROPOSTA DE ENCAMINHAMENTO
38.	Diante do exposto, submetemos os autos à consideração superior, propondo ao Tribunal:
considerar revéis os responsáveis Maria Arlene Barros Costa (CPF: XXX.779.633-XX) e Hernando Dias de Macedo (CPF: XXX.340.443-XX) , para todos os efeitos, dando-se prosseguimento ao processo, com fulcro no art. 12, § 3º, da Lei 8.443/1992; 
julgar irregulares, nos termos dos arts. 1º, inciso I, 16, inciso III, alíneas 'b' e 'c', da Lei 8.443/1992, c/c os arts. 19 e 23, inciso III, da mesma Lei, as contas dos responsáveis Maria Arlene Barros Costa (CPF: XXX.779.633-XX) e Hernando Dias de Macedo (CPF: XXX.340.443-XX) , condenando-os solidariamente ao pagamento das importâncias a seguir especificadas, atualizadas monetariamente e acrescidas dos juros de mora, calculadas a partir das datas discriminadas até a data da efetiva quitação do débito, fixando-lhes o prazo de quinze dias, para que comprovem, perante o Tribunal, o recolhimento das referidas quantias aos cofres do Tesouro Nacional, nos termos do art. 23, inciso III, alínea 'a', da citada lei, c/c o art. 214, inciso III, alínea 'a', do Regimento Interno do TCU: 
	Débitos relacionados ao responsável Hernando Dias de Macedo (CPF: XXX.340.443-XX) em solidariedade com Maria Arlene Barros Costa (CPF: XXX.779.633-XX) :
	Data de ocorrência
	Valor histórico (R$) 

	24/6/2010
	78.162,60

	15/6/2012
	47.259,85

Valor atualizado do débito (com juros) em 9/8/2022: R$ 270.442,21
aplicar individualmente aos responsáveis Maria Arlene Barros Costa (CPF: XXX.779.633-XX) e Hernando Dias de Macedo (CPF: XXX.340.443-XX) , a multa prevista no art. 57 da Lei 8.443/1992 c/c o art. 267 do Regimento Interno do TCU, fixando-lhes o prazo de quinze dias, a contar da notificação, para que comprovem, perante o Tribunal (art. 214, III, alínea 'a', do Regimento Interno do TCU) , o recolhimento da dívida aos cofres do Tesouro Nacional, atualizada monetariamente desde a data do acórdão que vier a ser proferido por este Tribunal até a data do efetivo recolhimento, se paga após o vencimento, na forma da legislação em vigor;
autorizar, desde logo, a cobrança judicial das dívidas, caso não atendidas as notificações, na forma do disposto no art. 28, inciso II, da Lei 8.443/1992;
autorizar também, desde logo, se requerido, com fundamento no art. 26 da Lei 8.443/1992, c/c o art. 217, § 1º, do Regimento Interno do TCU, o parcelamento da (s) dívida (s) em até 36 parcelas, incidindo, sobre cada parcela, corrigida monetariamente, os correspondentes acréscimos legais, fixando-lhe o prazo de quinze dias, a contar do recebimento da notificação, para comprovar, perante o Tribunal, o recolhimento da primeira parcela, e de trinta dias, a contar da parcela anterior, para comprovar os recolhimentos das demais parcelas, devendo incidir, sobre cada valor mensal, atualizado monetariamente, os juros de mora devidos, no caso do débito, na forma prevista na legislação em vigor, alertando os responsáveis de que a falta de comprovação do recolhimento de qualquer parcela importará o vencimento antecipado do saldo devedor, nos termos do § 2º do art. 217 do Regimento Interno deste Tribunal; 
enviar cópia do Acórdão a ser prolatado à Procuradoria da República no Estado do Maranhão, nos termos do § 3º do art. 16 da Lei 8.443/1992, c/c o § 7º do art. 209 do Regimento Interno do TCU, para adoção das medidas cabíveis; e
enviar cópia do Acórdão que vier a ser proferido à Caixa Econômica Federal e aos responsáveis, para ciência;
informar à Procuradoria da República no Estado do Maranhão, ao Caixa Econômica Federal e aos responsáveis que a presente deliberação, acompanhada do Relatório e do Voto que a fundamenta, está disponível para a consulta no endereço www.tcu.gov.br/acordaos, além de esclarecer que, caso requerido, o TCU poderá fornecer sem custos as correspondentes cópias, de forma impressa; e
informar à Procuradoria da República no Estado do Maranhão que, nos termos do parágrafo único do art. 62 da Resolução TCU 259/2014, os procuradores e membros do Ministério Público credenciados nesta Corte podem acessar os presentes autos de forma eletrônica e automática, ressalvados apenas os casos de eventuais peças classificadas como sigilosas, as quais requerem solicitação formal."
8.	O Ministério Público junto ao TCU, representado pelo Procurador Marinus Eduardo De Vries Marsico (peça 81) , manifestou-se, em essência, de acordo com a proposta de mérito acima transcrita, sem prejuízo de registrar que:
"sobreleva a informação de que o Contrato de Repasse foi prorrogado várias vezes, sendo quatro postergações da data de conclusão durante a gestão do Sr. Hernando Dias de Macedo (2013 a 2016) , o que certamente contribuiu para a perda de funcionalidade das obras e consequente inclusão do gestor como responsável solidário pelo dano, mesmo a parcela construída tendo sido liquidada durante o mandato da Sra. Maria Arlene Barros Costa (2009 a 2012) ."
É o Relatório.

Rodrigo Reis Costa, OAB/MA 17.300.

Procurador Marinus Eduardo De Vries Marsico.

TOMADA DE CONTAS ESPECIAL. CONTRATO DE REPASSE. INFRAESTRUTURA PARA ESPORTE RECREATIVO E LAZER. INEXECUÇÃO PARCIAL, SEM APROVEITAMENTO ÚTIL DA PARCELA EXECUTADA. CITAÇÃO DE DOIS EX-PREFEITOS. REVELIA. IRREGULARIDADE. DÉBITO. MULTA.

TOMADA DE CONTAS ESPECIAL (TCE)

Unidade Especializada em Tomada de Contas Especial - AudTCE.

Em exame a Tomada de Contas Especial instaurada pela Caixa Econômica Federal, em razão da não comprovação da regular aplicação dos recursos do Contrato de Repasse 231.031-46/2007 (peça 24) , firmado em 28/11/2007 entre a União, por meio do Ministério do Esporte, representado pela Caixa Econômica Federal, e o Município de Dom Pedro/MA, que tinha por objeto a implantação e modernização de infraestrutura para esporte recreativo e de lazer naquele Município.
2. 	O Contrato de Repasse vigorou de 28/11/2007 a 31/07/2017, com prazo para prestação de contas até 29/09/2017. 
3.	Neste Tribunal, foi promovida a citação dos ex-Prefeitos Maria Arlene Barros Costa (mandato 2009-2012) e Hernando Dias de Macedo (mandato 2013-2016) , para que recolhessem o débito solidário composto pelas parcelas abaixo descritas, correspondentes aos recursos desbloqueados, atualizado monetariamente a partir da respectiva data até o efetivo recolhimento, e/ou apresentassem alegações de defesa quanto à ausência de funcionalidade do objeto do Contrato de Repasse 231.031/2007, sem possibilidade de aproveitamento útil da parcela executada, com ofensa ao art. 37, caput, da Constituição Federal, ao art. 93 do Decreto-lei 200/1967 e ao art. 66 do Decreto 93.872/1986: 
	Data de ocorrência
	Valor histórico (R$) 

	24/06/2010
	78.162,60

	15/06/2012
	47.259,85

4.	Apesar de regularmente citados por expedientes entregues em seus endereços, e de ter a Sra. Maria Arlene Barros Costa constituído advogado nos autos e solicitado prorrogação de prazo, nenhum dos responsáveis recolheu o débito ou ofereceu defesa.
5.	 A antiga Secretaria de Controle Externo de Tomada de Contas Especial - SecexTCE, atual Unidade de Auditoria Especializada em Tomada de Contas Especial - AudTCE, em manifestações uniformes, posicionou-se pela não incidência da pretensão punitiva, devido à ausência de transcurso do prazo geral de 10 anos fixado no art. 205 do Código Civil, com base na orientação fixada no Acórdão 1441/2016-TCU-Plenário (relator Ministro Benjamin Zymler, redator Ministro Walton Alencar Rodrigues) . 
6.	Analisando os efeitos da revelia dos responsáveis, por não terem oferecido ao concedente nem a este Tribunal elementos capazes de demonstrar a boa gestão do Contrato de Repasse 231.031/2007, a Unidade Técnica propõe o julgamento de mérito pela irregularidade das contas dos responsáveis, com fundamento nas hipóteses descritas no art. 16, inciso III, alíneas "b" e "c", da Lei 8.443/1992, a condenação solidária desses responsáveis ao pagamento do débito apurado nos autos e a imputação da multa individual e proporcional ao dano, solução que contou com a anuência do Ministério Público junto ao TCU, representado pelo Procurador Marinus Eduardo De Vries Marsico, a qual também me filio.
7.	Preliminarmente, no que se refere à matéria prescricional, cabe anotar que, em 11/10/2022, foi aprovada a Resolução/TCU 344/2022, que regulamenta, no âmbito deste Tribunal, a prescrição para o exercício das pretensões punitiva e ressarcitória, observando as disposições da Lei 9.873/1999, diploma que disciplina o prazo para o exercício da ação punitiva movida pela administração pública federal, segundo jurisprudência do Supremo Tribunal Federal, em especial a Ação Direta de Inconstitucionalidade 5509. 
8.	Dessa forma, foram deixadas na história jurisprudencial as teses da imprescritibilidade do dano causado ao erário e da prescrição decenal da pretensão punitiva do TCU, cristalizadas no Enunciado 282 da Súmula de Jurisprudência/TCU e no Acórdão 1441/2016-TCU-Plenário.
9.	Nos termos da Resolução/TCU 344/2022, as pretensões punitiva e ressarcitória nos processos de controle externo, excetuados os atos de pessoal, submetem-se à prescrição principal, de cinco anos (art. 2º) , e à prescrição intercorrente, que se implementa se o processo ficar paralisado, pendente de julgamento ou despacho por três anos (art. 8º) . Reza o normativo que, nos casos de omissão de prestação de contas, o marco inicial da prescrição principal é a data em que tais contas deveriam ter sido prestadas (art. 4º, inciso I) .
10.	No recente Acórdão 534/2023-TCU-Plenário (relator Ministro Benjamin Zymler) , o Tribunal fixou entendimento de que a contagem da prescrição intercorrente se inicia somente a partir da ocorrência do primeiro marco interruptivo da prescrição ordinária, consoante elencado no art. 5º da referida norma. 
11.	Fixadas essas balizas, constata-se que a prestação de contas final referente ao Contrato de Repasse 231.031/2007 deveria ter sido apresentada até 29/09/2017, data que assinala o início da fluência da prescrição principal, nos termos do art. 4º, inciso I, da Resolução/TCU 344/2022. Desde então, atos inequívocos de apuração do fato interromperam a fluência da prescrição principal, conforme previsto no inciso II do referido artigo 5º: 
	a) Relatório de Acompanhamento de Engenharia - RAE, de 05/03/2019 (peça 36) ;
	b) notificação do Sr. Hernando Dias de Macedo, recebida em 24/07/2019 (peças 15 e 19) ;
	c) notificação da Sra. Maria Arlene Barros Costa, recebida em 24/07/2019 (peças 17 e 21) ;
	d) determinação de instauração da Tomada de Contas Especial, de 13/10/2020 (peça 1) ; 
	e) Relatório do Tomador de Contas, de 19/11/2020 (peça 54) ;
	f) instrução inicial no TCU, de 05/05/2022 (peça 63) ;
	g) citação do Sr. Hernando Dias de Macedo, em 31/05/2022 (peças 69-71) ; 
	h) citação da Sra. Maria Arlene Barros Costa, em 02/06/2022 (peças 70-72) ;
	i) instrução de mérito, de 10/08/2022 (peça 78) ; e
	j) manifestação do Ministério Público junto ao TCU, de 12/09/2022 (peça 81) .
12.	O histórico acima demonstra que também não houve paralisação do processo por mais de três anos, o que afasta a prescrição intercorrente (art. 8º, caput) , interrompida pelas mesmas causas aplicáveis à prescrição principal (art. 8º, § 2º) . Assim, passo a discorrer sobre o mérito das ocorrências.
13.	O Relatório de Acompanhamento de Engenharia - RAE referente à 3ª inspeção, realizada em 20/12/2009 (peça 33) , informa que a obra estava paralisada, com 39,04% de execução de péssima qualidade, registrando as seguintes observações:
"A obra encontra-se paralisada, e em total estado de abandono.
A placa foi retirada da obra.
O serviço de cobertura implantado não está sendo considerado nesta medição, por apresentar danos e necessitar com urgência de conserto.
A evolução da obra deve-se à implantação do conjunto de pórticos." 
14.	O RAE da 4ª inspeção, efetuada em 05/03/2012 (peça 34) , menciona a retomada da obra e a execução de 62,71% dos serviços previstos, contudo mantendo a anotação sobre a péssima qualidade do empreendimento. O RAE da 5ª inspeção, datada de 22/01/2013 (peça 35) , atesta que não houve evolução em relação ao Relatório anterior. 
15.	A situação se manteve por ocasião da 6ª inspeção, efetuada em 05/03/2019 (peça 36) , cujo Relatório assim registra:
"01) Pós vistoria 'in loco' ao empreendimento observamos que a cobertura possui vários pontos de infiltração de águas pluviais, [que] o piso contém trechos com fissuras e outros deteriorados [e que] a arquibancada está pichada, apresenta rachaduras em vários trechos e em outros está deteriorada. Além disso, o ginásio possui muita vegetação acumulada nas suas laterais e na parte posterior. Obra paralisada, abandonada e servindo de abrigo para mendigos.
02) A placa da obra não foi localizada.
03) Vistoria para aferição do percentual físico executado do empreendimento e verificação da funcionalidade das obras executadas e não permite desembolso de recursos." 
16.	 Vale frisar que a obra teve início em 05/05/2008, com prazo original de execução de 150 dias. A Sra. Maria Arlene Barros Costa, em cuja gestão foram recebidos os recursos federais e liquidada a despesa, não justificou a razão pelas quais não concluiu as obras até o final de 2012, apesar de os recursos federais terem se tornado integralmente disponíveis desde 2009 e, em especial, para os defeitos da cobertura apontados na vistoria ocorrida em dezembro de 2009 e para o processo de degradação do empreendimento, aferido em 22/01/2013, poucos dias após o encerramento de seu mandato. Instada pelo TCU a fazê-lo, optou por se manter silente.
17. 	O Sr. Hernando Dias de Macedo, por seu turno, não justificou a sua omissão em tomar as providências necessárias à conclusão da obra ou dos serviços pactuados, apesar de ter sido contemplado com quatro prorrogações do prazo para execução do ajuste, contribuindo para a imprestabilidade da parcela executada.
18.	Assim, resta caracterizado que a Sra. Maria Arlene Barros Costa e o Sr. Hernando Dias de Macedo, nos respectivos períodos de gestão, deixaram de tomar as providências que lhes eram cabíveis em relação ao Contrato de Repasse ora em exame, restando imprestável a parcela executada, seja por ter ficado a obra inacabada ou pelo fato de os serviços executados não terem sido suficientes para obter o atingimento dos objetivos acordados.
19.	Não há como supor neste caso que os serviços concluídos poderão beneficiar à população no futuro. Passados quase dez anos das medições que atestaram a execução parcial do ajuste, não há informação nos autos de que os serviços foram aproveitados ao fim a que se destinavam, sem necessidade de reparos. Assim, não é possível afirmar que a comunidade em algum momento poderá usufruir da sua futura e eventual funcionalidade.
20.	 Impende destacar que o entendimento do TCU, no caso de obras executadas de forma parcial e que não apresentam serventia à comunidade, é no sentido de que cabe a imputação do débito no valor integral repassado pela União. Eis os seguintes precedentes colhidos da ferramenta "Jurisprudência Selecionada":
 (Acórdão 11571/2018-TCU-Primeira Câmara, relator: Ministro Benjamin Zymler) 
"Quando a parcela executada do convênio não for suficiente para o atingimento, ainda que parcial, dos objetivos do ajuste, sem quaisquer benefícios à sociedade, a possibilidade de aproveitamento do que já foi executado em eventual retomada das obras, por se tratar de mera hipótese, não de benefício efetivo, não enseja o correspondente abatimento no valor do débito apurado". 
 (Acórdão 2812/2017-TCU-Primeira Câmara, relator: Ministro-Substituto Weder de Oliveira) 
"Considera-se como prejuízo em valores integrais a aplicação dos recursos do convênio em objeto que se revela inservível ou sem funcionalidade após a sua execução, completa ou parcial". 
 (Acórdão 494/2016-TCU-Segunda Câmara, relator: Ministro-Substituto André de Carvalho) 
"A execução parcial do objeto pactuado aliada à imprestabilidade da parcela realizada permite a condenação do responsável pelo valor total dos recursos repassados pelo convênio". 
21.	Cabe ressaltar que a decisão de realizar ou de dar continuidade a um empreendimento não afeta apenas os interesses da população local. Existe um custo de oportunidade em relação a outros empreendimentos que poderiam ter sido realizados Brasil afora, financiados pelos recursos federais, e não o foram porque a União priorizou o custeio do contrato de repasse em questão.
22.	Compreendo que as condutas e omissões sintetizada nos itens 16 e 17 supra são passíveis de serem punidas com multa, por configurar, no mínimo, a ocorrência de erro grosseiro na gestão dos recursos federais, nos termos do art. 28 da LINDB. Assim, aplica-se aos responsáveis, de maneira individual, a penalidade prevista no art. 57 da Lei 8.443/1992, sancionamento para o qual não há óbice, nos termos da Resolução/TCU 344/2022, como visto acima (itens 11 e 12) .
23.	Na dosimetria das penas, levo em consideração que a conduta da Sra. Maria Arlene Barros Costa tem maior reprovabilidade, pelo fato de, em sua gestão, terem sido liquidadas as despesas e detectada a desconformidade ao plano de trabalho que ao fim tornou o empreendimento inaproveitável. 
24.	Outrossim, cumpre autorizar o pagamento das dívidas em até 36 parcelas mensais e consecutivas, caso solicitado, e sua cobrança judicial, se necessária, bem como remeter cópia do Acórdão que vier a ser proferido à Procuradoria da República no Estado do Maranhão, consoante previsto no art. 209, § 7º, do Regimento Interno/TCU, e à Caixa Econômica Federal, para ciência.
	Ante o exposto, manifesto-me por que seja adotada a deliberação que ora submeto a este Colegiado.
T.C.U., Sala das Sessões, em 30 de maio de 2023.
MARCOS BEMQUERER COSTA
Relator